【裁判字號】    96,訴,3607
【裁判日期】    970702
【裁判案由】    證券交易法
【裁判全文】
臺北高等行政法院判決
                                  96年度訴字第03607號
                              .
原      告  甲○○
被      告  行政院金融監督管理委員會
代  表  人  胡勝正 （主任委員）
訴訟代理人  乙○○
            丙○○
上列當事人間因證券交易法事件，原告不服行政院中華民國96年
8 月28日院臺訴字第0960090241號訴願決定，提起行政訴訟。本
院判決如下：
    主  文
原告之訴駁回。
訴訟費用由原告負擔。
    事  實
壹、事實概要：
    本件被告以原告受託查核中國力霸股份有限公司（下稱力霸
    公司）民國（下同）94年度及95年上半年度財務報告，核有
    未適當查明合併報表編製內容不符一般公認會計原則，違反
    行為時會計師查核簽證財務報表規則（下稱查簽規則）第20
    條第1 項第8 款第6 目規定；未依規定查明關係人間交易往
    來情形，違反審計準則公報第6 號第9 條規定；未適當評估
    繼續經營假設合理性即出具意見，違反查簽規則第20條第1
    項第19款第10目規定；未適當查明長期股權投資處分損益之
    合理性，並妥適評估未收回價款之回收可行性，違反查簽規
    則第20條第1 項第4 款第3 目及審計準則公報第1 號第2 條
    規定；未適當評估以成本衡量之金融資產及長期股權投資價
    值減損情形，違反查簽規則第20條第1 項第2 款第7 目及第
    20條第1 項第8 款第12目規定；未查明力霸公司為業務往來
    之關係人背書保證不符法令規定，亦未評估發生或有損失之
    可能性，違反查簽規則第20條第1 項第20款第1 目及第2目
    規定；未妥適保存函證回函等查核資料，違反查簽規則第22
    條、第23條及第24條規定，乃依證券交易法第37條第3 項第
    3 款規定，以96年1 月18日金管證六字第0960003940號裁處
    書（下稱原處分）撤銷原告辦理公開發行公司財務報告查核
    簽證之核准。原告不服，提起訴願，經遭駁回，遂向本院提
    起行政訴訟。
貳、兩造聲明：
一、原告聲明：
    訴願決定及原處分均撤銷。
二、被告聲明：
    原告之訴駁回。
參、兩造之陳述：
一、原告主張之理由：
(一)被告受證券交易法之授權，應自行制定法規命令作為查核簽
    證錯誤或疏漏等違章行為之構成要件，並據以課處行政罰。
    詎被告竟將行政罰之構成要件，委由財團法人中華民國會計
    研究發展基金會所發布之審計準則公報作為補充，並以原告
    違反該會發布之審計準則公報為由，作成原處分，足證原處
    分之法規依據已違背法律保留原則，而應撤銷：
１、按行政罰法第4 條規定：「違反行政法上義務之處罰，以行
    為時之法律或自治條例有明文規定者為限」；司法院釋字第
    394 號解釋「對營造業者所為裁罰性之行政處分，固與上開
    事項有關，但究涉及人民權利之限制，其處罰額構成要件與
    法律效果，應由法律定之；法律若授權行政機關訂定法規命
    令予以規範，亦須為具體明確之規定，始符憲法第23條法律
    保留原則之意旨」；同院釋字第524 號解釋「若法律就保險
    關係之內容授權以命令為補充規定者，其授權應具體明確，
    且須為被保險人所能預見。又法律授權主管機關依一定程序
    訂定法規命令以補充法律規定不足者，該機關即應予以遵守
    ，不得捨法規命令不用，而發布規範行政體系內部事項之行
    政規則為之替代。倘法律並無轉委任之授權，該機關即不得
    委由其所屬機關逕行發布相關規章。」。行政罰之要件與法
    律效果，原則上應由立法者以法律或自治條例規定，如例外
    授權行政機關以法規命令補充，除立法者授權行為本身應符
    合授權明確性原則外，行政機關並應自行以法規命令規範細
    節性或技術性之行政罰要件，除另有法律明文許可外，行政
    機關不得再將該權限自行轉授權予其他機關團體發布規章替
    代。
２、證券交易法第3 條規定：「本法所稱主管機關，為行政院金
    融監督管理委員會」、同法第37條第1 項至第3 項則規定：
    「會計師辦理第36條財務報告之查核簽證，應經主管機關之
    核准；其準則，由主管機關定之。會計師辦理前項查核簽證
    ，除會計師法及其他法律另有規定者外，應依主管機關所定
    之查核簽證規則辦理。會計師辦理第1 項簽證，發生錯誤或
    疏漏者，主管機關得視情節之輕重，為左列處分：1 、警告
    。2 、停止其2 年以內辦理本法所定之簽證。3 、撤銷簽證
    之核准。」，原處分之性質核屬行政罰，有行政罰法與大法
    官解釋之適用。證券交易法第37條第3 項之各種行政罰既係
    以違反同條第1 項所稱被告所制定之準則或同條第2 項被告
    所定之查簽規則為處罰之構成要件，被告應於查簽規則詳為
    規定，不得再將該權限自行轉授權予其他機關團體發布規章
    替代。被告以原告違反該會所發布之審計準則公報為由，對
    原告作成停簽之處分，足證原處分實已違背大法官所揭釋之
    法律保留原則與行政罰法第4 條規定。
(二)查核會計師並非犯罪偵查機關，不具搜索扣押之強制處分權
    限，僅能就受查者所提供之資料事後稽核。查核工作係採抽
    查方式，會計師即便依照一般公認審計準則執行查核工作，
    客觀上仍無法絕對擔保受查者之財務報表絕無不實表達之情
    形，亦經審計準則公報第43號闡明在案，從而會計師辦理查
    核簽證之程序有無瑕疵，自應以查核當時之主客觀情況加以
    判斷，不得參酌事後始新發現之事實證據加以考量：
１、按「財務報表查核之目的，在使會計師對財務報表是否按一
    般公認會計原則編製並基於重大性之考量，對財務報表是否
    允當表達表示其意見」，審計準則公報中之「審計準則公報
    制定之目的與架構」說明3 第1 點已記載；次按「會計師查
    核財務報表之目的，在對財務報表是否按一般公認會計原則
    編製，並基於重大性之考量，對財務報表是否允當表達表示
    意見。由於查核之先天限制，即使會計師已依照一般公認審
    計準則規劃並執行查核工作，仍可能存有無法偵出財務報表
    重大不實表達之風險」、「舞弊可能被經過複雜且詳細之設
    計所隱匿，例如，偽造紀錄、蓄意漏列交易或故意提供查核
    人員錯誤之資訊，致使查核人員未能偵出因舞弊而導致重大
    不實表達之風險，大於未能偵出因錯誤而導致之風險。共謀
    之舞弊通常更難偵查，因查核人員可能相信證據具說服力，
    但事實上卻屬虛偽。查核人員能否偵出舞弊，受舞弊者之技
    巧、位階、共謀程度、竄改次數與範圍、竄改金額之重大程
    度等因素所影響。查核人員雖可能辨認出發生舞弊之潛在機
    會，卻很難認定與管理階層判斷有關（例如會計估計）之不
    實表達，係導因於舞弊或錯誤」、「期後發現因舞弊而導致
    財務報表重大不實表達，並非表示查核人員未依一般公認審
    計準則執行查核。尤其對於經由管理階層、治理單位、員工
    或第三人之共謀而隱匿，或涉及偽造文書等所導致之故意不
    實表達，查核人員所執行之查核程序可能無法偵出。查核人
    員是否以依一般公認審計準則執行查核，係取決於：1 、是
    否依不同情況實施適當查核程序。2 、是否取得足夠與適切
    之查核證據。3 、是否評估該等證據後出具適當之查核報告
    」、「查核人員應依一般公認審計準則執行查核工作，以合
    理確信財務報表整體並無因舞弊或錯誤所導致之重大不實表
    達。查核人員雖經依一般公認審計準則執行查核工作，但基
    於下列原因仍無法絕對確信必能發現財務報表之重大不實表
    達：1 、查核工作需要依賴專業判斷。2 、查核工作係以抽
    查方式實施。3 、受查者內部控制受先天限制。4 、查核人
    員所取得之大部分查核證據，其性質通常僅具說服力，而不
    具結論性。」審計準則公報第43號「查核財務報表對舞弊之
    考量」第17條、第18條、第20條前段及第21條分別定有明文
    。況且簽證會計師於查核財務報表，必須依賴受查核公司及
    受查核公司之交易對象（如客戶、金融機構）等提供資訊，
    若受查核公司及其他相關人士蓄意隱匿資訊、甚或有集體舞
    弊、內外串謀等情事時，實非簽證會計師查核財務報表當時
    所能發現，此業經上開審計準則公報闡明在案。
２、依力霸集團重整案之公訴人起訴書，力霸集團自87年起即有
    掏空或詐欺情形，涉案金額高達新台幣（下同）731 億元以
    上，惟自87年起至95年底之期間內，被告從未認定力霸集團
    之財報有舞弊或違法情事。被告及台灣證券交易所即常調閱
    有關力霸公司財務報告查核或核閱之工作底稿，並函詢相關
    問題，前後不下30餘次。主管機關較原告早深入瞭解力霸公
    司，在逐年調閱工作底稿並函詢相關問題後，仍無法發現力
    霸公司有舞弊或財報不實情事，如何能苛責原告。
３、台灣台北地方法院96年矚重訴字2 號審理時，於96年7 月16
    日傳訊被告副主委張秀蓮、銀行局前局長曾國烈等到庭作證
    ，張秀蓮即於庭後稱「當時有當時的環境，所以，你現在去
    說過去失當，這樣的一個比喻，事實上，我想並不是一個很
    好的說明方式。或許，過去的一些關係企業，事後被發現可
    能是虛增一些業務、或者虛設行號等等，可是，是整個力霸
    案爆發以後，再進一步做更深入的，或有其他相關的資料進
    來，才確認他是這種現象，當時，得到的只是關係人、關係
    企業，所以我們用關係企業的相關規定去監理」等語。被告
    未發現力霸公司經營管理有不符法令情形，遑論原告僅為過
    去4 年辦理力霸公司財報簽證，又不具強制權力之會計師。
    原告無法發現力霸公司之長年弊端，實非客觀上能力所及之
    範圍，自不應以查核程序之先天上限制，再輔以事後經公訴
    人偵查後始發現之新事實證據，而認原告於查核當時之程序
    隱有瑕疵。被告一方面向法院陳稱「是整個力霸案爆發以後
    ，再進一步作更深入的，或有其他相關的資料進來，才確認
    這種現象」，以推諉自身責任；另方面卻以事後獲得之資訊
    ，論斷原告查核當時之責任，未考量原告當時之整體查核環
    境。被告未檢討其執行職務有無疏失，逕認原告辦理力霸公
    司查核簽證有重大疏失，無異將被告未盡監督管理之疏失推
    由各該查核會計師承受。
(三)被告就原處分之裁量，參雜與事件本質無關之其他因素，違
    背行政程序法第6 條「平等原則」與第7 條「比例原則」之
    情形：
１、證券交易法第37條之立法理由「．．．會計師於辦理本法之
    簽證時，發生錯誤或疏漏者，主管機關並得按其情節予以處
    分，俾資警戒．．．」。行政機關依本條作成處分時，固享
    有裁量之權限，惟其於裁量時仍應以「情節之輕重」作為合
    目的裁量權之依據，始合於法律授權之目的。
２、按「行政行為應受法律及一般法律原則之拘束。」「行政行
    為，應依下列原則為之：1 、採取之方法應有助於目的之達
    成。2 、有多種同樣能達成目的之方法時，應選擇對人民權
    益侵害最少者。3 、採取之方法所造成之損害不得與其欲達
    成目的之利益顯失均衡。」「行政行為，非有正當理由，不
    得為差別待遇。」「行政機關行使裁量權，不得逾越法定之
    裁量範圍，並應符合法規授權之目的。」行政程序法第4 條
    、第6 條、第7 條及第10條分別定有明文。行政法學者吳庚
    博士認為：「裁量濫用．．．指行政機關作成裁量與法律授
    權之目的不符，或係出於不相關之動機之謂．．．又裁量違
    背一般法律原則（如平等原則、比例原則等），通常亦認為
    係裁量之濫用。」。被告應依職權調查必要之證據，就查核
    當時之狀況判斷，如認原告之查核工作有瑕疵，選擇之法律
    效果除不得逾越證券交易法第37條第3 項所定範圍外，其裁
    量過程亦不得參雜與本件無關之考量，否則即因裁量濫用而
    違法。
３、同樣為力霸集團之其他3 家公司中華商業銀行股份有限公司
    、力華票券金融股份有限公司、友聯產物保險股份有限公司
    （下稱友聯公司）之簽證會計師，被告對渠等亦僅為「停止
    其2 年辦理證券交易法所定之簽證」之處分。被告對上開3
    家公司簽證會計師之處分理由，亦認為渠等有重大未盡專業
    注意之情事，疏失情節重大，嚴重損及股東權益，影響金額
    重大等語，何以被告對原告之處分較對上開3 家公司簽證會
    計師之處分更為嚴苛。被告恐係基於媒體輿論壓力等與本件
    爭議不具關聯性之因素，對原告作成撤銷簽證核准之最嚴厲
    效果，已逾越達成處罰目的所必要之程度，造成原告受有與
    其疏失顯不相當之處罰，違背平等原則、比例原則與行政程
    序法第10條所定之無瑕疵裁量原則。原告辦理力霸公司94年
    度與95年度上半年度財務報告查核簽證工作，並無被告所指
    稱之各項疏失。
(四)有關被告指稱「合併報表編製不符財會準則公報」乙節：
１、按財務會計準則公報第7 號「合併財務報表」第16段規定：
    「投資公司直接或間接持有被投資公司有表決權之股份超過
    百分之五十，即對被投資公司有控制能力，但有證據顯示其
    持股未具有控制能力者，不在此限。投資公司直接或間接持
    有被投資公司有表決權之股份雖未超過百分之五十，但若有
    下列情況之一者，仍視為對被投資公司有控制能力：1 、與
    其他投資人約定下，具超過半數之有表決權股份之能力。2
    、依法令或契約約定，可操控公司之財務營運及人事方針。
    3 、有權任免董事會（或約當組織）超過半數之主要成員，
    且公司之控制操控於該董事會（或約當組織）。4 、有權主
    導董事會（或約當組織）超過半數之投票權，且公司之控制
    操控於該董事會（或約當組織）。5 、其他具有控制能力者
    」；另關係企業合併營業報告書關係企業合併財務報表及關
    係報告書編製準則第6 條則規定：「公開發行公司於判斷為
    有關係企業之控制與從屬關係時，除依其法律之關係外，應
    考慮其實質關係。公開發行公司有下列情形之一者，應依本
    準則規定編製關係企業合併營業報告書及關係企業合併財務
    報表。但有相關事證證明無控制與從屬關係者，不在此限。
    1 、取得他公司過半數之董事席位者。2 、指派人員獲聘為
    他公司總經理者。3 、對他公司依合資經營契約規定，擁有
    經營權者。4 、對他公司資金融通金額達他公司總資產之三
    分之一以上者。5 、對他公司背書保證金額達他公司總資產
    之三分之一以上者。公開發行公司依前項各款判斷為屬從屬
    關係者，應依本準則規定編製關係報告書。但有相關事證證
    明無控制與從屬關係者，不在此限。公開發行公司因前2 項
    規定依有關事證證明無控制與從屬關係者，應於關係企業合
    併營業報告書或關係報告書揭露未納入編製之公司名稱及原
    因」。投資公司對於被投資公司是否具有控制能力，應依上
    開財務會計準則公報第7 號「合併財務報表」第16段及「關
    係企業合併營業報告書關係企業合併財務報表及關係報告書
    編製準則」第6 條規定判斷之，如投資公司持有被投資公司
    有表決權之股份未超過百分之五十，須由查核會計師依查核
    當時客觀資料，依上開規定之意旨及程序執行之結果，於個
    案中據以判斷投資公司是否對被投資公司具有控制能力。
２、有關原處分記載「力霸公司94年度編製『力霸公司及其子公
    司暨關聯企業合併報表』對應屬具控制能力之子公司僅稱其
    具重大影響力而未依規定編製合併報表，顯與財務會計準則
    公報第7 號規定不符，且所編製報表名稱亦與規定不符，會
    計師未予指正」云云，經查：
(1)、力霸公司編製94年上半年度合併財務報告時，其名稱定為「
    力霸公司及其子公司暨關聯企業合併財務報告」，其附註2
    「重要會計政策之彙總說明」「(一)合併概況」之註2 亦已記
    載，除力華國際股份有限公司持股比例達50% 併入合併報表
    編製，餘合併報表編製主體係因計入力霸公司採權益法被投
    資公司之持股後，已具重大影響力。
(2)、經原告查核結果，力霸公司54家轉投資公司中，力霸公司除
    對力華國際股份有限公司之持股97.40%外，對於其餘53家被
    投資公司之持股比率均未達50% ，且無財務會計準則公報第
    7 號第16段第2 項第1 至4 款及「關係企業合併營業報告書
    關係企業合併財務報表及關係報告書編製準則」第6 條第1
    至5 款情事，原告僅能依當時所能取得之資訊，依前揭規定
    暨其專業知識經驗，就力霸公司對各該被投資公司是否具有
    控制能力加以認定。原告查核力霸公司94年度財務報表時，
    業經取得力霸公司所提供之轉投資公司與持股明細並加以查
    核，原告亦自行以網路公示資料查核各該轉投資公司之董監
    名單，並核對力霸公司所提供與原告自行發現之各該公司間
    重大交易，原告於履行上開規定程序後，始依查得資訊與查
    核結果，據以判斷力霸公司對力華公司以外之53家被投資公
    司並無控制能力。然原告考量力霸公司為求慎重與充分揭露
    ，對於該公司將持股超過40% 且加計其他採權益法評價轉投
    資公司之比例認列股權後，力霸公司持股比例超過50% 之16
    家轉投資公司一併納入合併報表之編製，並在合併財報附註
    2 揭示編製原則，足證力霸公司已將當時所認定具有控制能
    力及重大影響力之被投資公司全數加以充分揭露，並無被告
    所指之瑕疵。
(3)、系爭94年度力霸公司之合併財務報表，除受控制子公司外，
    既包含前述力霸公司僅具重大影響力之被投資公司，原告對
    力霸公司將該報表之名稱落實為「力霸公司及其子公司暨關
    聯企業合併報表」，並符合與前期報表之一致性，實無違誤
    。被告無法確認上開名稱是否與財務會計準則公報有所衝突
    ，向財團法人會計研究發展基金會函詢，經該會以95年11月
    7 日（95）基秘字第271 號函覆：「來函所述之甲公司及其
    10家轉投資公司，若根據判斷，甲公司對其轉投資公司有控
    制能力，則應依財務會計準則公報第7 號『合併財務報表』
    之規定，編製合併財務報表；若甲公司與其轉投資公司僅為
    關聯企業，則無須編製合併財務報表」。該函釋亦未認定前
    揭「力霸公司及其子公司暨關聯企業合併報表」究有違背財
    務會計準則之情形，從而被告稱原告「編製報表名稱與規定
    不符」，卻又未能指明原告究竟有何不符規定之情形，足認
    被告所述實無理由。
(五)有關被告指稱「未妥適評估繼續經營假設之合理性」乙節：
１、按查簽規則第20條第1 項第19款「業主權益」第10目規定：
    「對受查者財務報表所依據之繼續經營假設產生疑慮時，應
    依審計準則公報第16號規定，採行必要查核程序，評估繼續
    經營之假設是否合理，及查明是否於財務報表適當揭露，並
    出具允當之查核意見」；審計準則公報第16號「繼續經營之
    評估」第3 條規定：「受查者編製財務報表所依據之繼續經
    營假設，在某些情況下，可能無法成立，例如：1 、財務方
    面：(1)負債總額大於資產總額。(2)即將到期之借款，預期可
    能無法清償或展期．．．(4)無法償還到期債務．．．」；同
    號公報第4 條規定：「前條所列各項情況，可能因受查者採
    行因應措施而減輕其影響程度，例如．．．3 、重新安排債
    務之償還期限．．．」。負債比例並非判斷繼續經營假設之
    唯一依據，尚須配合查核時所能取得之其他資料及查核會計
    師之專業經驗，始能據以認定該企業之繼續經營假設能否繼
    續成立。
２、力霸公司之負債比例雖達85% ，然據95年第1 季至第3 季損
    益表所示，該期淨損已較94年同期大幅減少17% ，負債總額
    亦逐年減少，依查核當時數據判斷，力霸公司之財務狀況顯
    有所改善。
３、申請債權銀行展延還款期限或調降利率，在業界比比皆是，
    並非只要申請調降利率暨展延還款期限者，即有無法繼續經
    營之問題；如其確能按期繳息並還款，即非無繼續經營之可
    能。力霸公司於93年7 月14日曾向各債權銀行申請「調降利
    率暨展延還款期限」，經債權銀行於93年7 月30日會議決議
    通過並獲同意。依該會議決議，各項貸款均允以原額度或原
    還款時程，展延3 年至96年8 月31日止，相關資訊並已充分
    揭露於財務報告。上開借款之還款時程已展延至96年8 月31
    日，原告於查核過程並未發現力霸公司有遲延支付本金及利
    息，如何能認定其有無法繼續經營之可能。原告出具95年半
    年報查核報告及95年第3 季核閱報告時，自無上開審計準則
    公報第16號「繼續經營之評估」第3 條第1 項第2 款所稱「
    即將到期之借款，預期可能無法清償或展期」之情事。
４、力霸公司於95年半年報之「重大之期後事項」及95年第3 季
    財務報告之「重大承諾事項及或有事項」中分別記載「截至
    95年6 月30日止，本公司向金融機構借入之長期擔保借款，
    經於95年7 月31日向交通銀行等24家債權銀行申請『調降利
    率暨展延還款期限』，其會議決議同意變更還款條件如下：
    ．．．(四)上述決議，截至外勤截止日，各金融機構尚未完成
    簽報」、「截至95年6 月30日止，本公司向金融機構借入之
    長期擔保借款，經於95年8 月4 日向交通銀行等24家債權銀
    行申請『調降利率暨展延還款期限』，其會議決議同意變更
    還款條件如下：．．．(四)上述決議，截至外勤截止日，各金
    融機構尚未無成簽報」。力霸公司已於財務報告中揭露各金
    融機構尚未完成簽報，投資人應已能明瞭調降利率暨展延還
    款期限之申請尚未經債權銀行同意。被告無視於力霸公司已
    於財務報告中記載「金融機構尚未完成簽報」，逕自指稱原
    告未予指正力霸公司「未予揭露會議紀錄中『需有金融機構
    債權總額二分之一之同意，作為生效要件』之重要事項」云
    云，其所述殊無理由。
(六)有關被告指稱「未適當查明長投處分損益之合理性，並適當
    評估未收回價款之回收可能性」乙節：
１、原告執行該財務報告之查核程序包括取得董事會議事錄、買
    賣合約、證交稅繳款書等原始交易文件，就買賣價格，帳面
    價值及相關成本予以驗算，並與相關帳載記錄及回函情形核
    對相符，原告認為力霸公司除列該金融資產，與財務會計準
    則33公報第4 段「移轉人若未喪失對移轉資產之控制，則不
    宜除列該資產」、第7 段「通常僅有受讓人有能力獲得移轉
    資產之利益時，方能判定移轉人喪失對金融資產之控制」及
    第27段「企業對金融資產是否已喪失控制，應視企業（移轉
    人）與受讓人雙方情況而定。若有一方之情況顯示移轉人仍
    保有控制，則移轉人不應除列該金融資產，而受讓人不應認
    列該資產」等規定尚無不符。另因原告並未參與上開長期股
    權投資處分之交易過程，於期後執行查核時，係依據交易事
    實予以充分揭露，且未發現有損及股東權益之情事，故認力
    霸公司此項處分損益並無不合理之處。被告忽視原告上開查
    核程序，指稱原告僅將有關交易明細資料與帳載資料交互比
    對，違反審計準則公報第1 號第2 條應盡專業上應有之注意
    規定云云，其所述顯與事實不合。
２、有關原處分記載「會計師除執行期後收款查核確認已收回帳
    款比例（收回比例為34.96%）外，未妥適評估公司所採行保
    全措施之合理性，及將處分標的股票作為質押品之價值，即
    認依公司原有備抵呆帳政策予以提列2%之備抵呆帳已屬合理
    ，核有違反查簽規則第20條第1 項第4 款第3 目有關應查明
    其他應收款項備抵呆帳餘額適當性之規定」云云，經查：
(1)、有關未收回價款備抵呆帳之評估，力霸公司採行之保全措施
    為：由力霸公司董事長王金世英及其一親等親屬嘉新食品
    化纖公司總經理王令一出具承諾書，承諾如買方友台等18家
    公司未能依約定付款，願代為清償；上述交易股票，在買
    方未付清款項前，須全數質押予力霸公司；至95年8 月28
    日止，未收回款項不得低於95年6 月30日財務報表公司淨值
    之70% ，不足金額應另覓他公司背書保證。
(2)、原告就上述事項核對相關承諾書、合約及保證票據，並未發
    現不符情事，另經查核其期後收款情形，截至95年8 月28日
    外勤截止日止，再收回金額計267,138 千元，連同簽約金35
    7,193 千元，收回總金額佔總交易金額約34.96%；而前述質
    押股票95年6 月30日之淨值總計約1,155,500 千元，與截至
    95年8 月30日止之未收回款項1,161,635 千元相當，倘有違
    約情事，力霸公司之債權應仍可獲得確保。
(3)、會計師之查核是否有疏失，應以當時之查核程序為判斷基礎
    ，而不應於事後再以其他資訊檢視。在力霸集團重整案爆發
    之前，由王金世英及王令一提供擔保，實較任何不相干之第
    三人更具有擔保效能。由於該二人係集團經營者，原應盡善
    良管理人之責，由該二人為其決策負責擔保，尤能提高其身
    為「保障股東權益」之決策經營者所應負之責。該二人身為
    集團董事長及總經理，依經驗法則，當具擔保實力，此與銀
    行團接受其家族成員王令麟個人具保同義，如何能以重整案
    發生後始知其家族至少十年計畫脫產之不當行為，偏以論斷
    會計師於先前時空背景條件下所為之查核結論。原告基於當
    時之資訊，考量本件交易已有具擔保能力之保證人，且交易
    股票已全數質押予力霸公司，質押股票95年6 月30日之淨值
    總計約1,155,500 千元，與截至95年8 月30日止之未收回款
    項1,161,635 千元相當，故認為力霸公司經評估帳款之回收
    可能性，以2%計提備抵呆帳應屬合理。被告指稱原告違反查
    簽規則第20條第1 項第4 款第3 目有關應查明其他應收款項
    備抵呆帳餘額適當性之規定云云，顯無理由。
(七)被告指稱「未適當評估以成本衡量之金融資產及長期股權投
    資價值減損情形」部分：
１、按查簽規則第20條第1 項第2 款第7 目規定：「查明受查者
    是否於資產負債表日評估金融資產是否已經減損，並評估受
    查者對該資產可回收金額之估計是否適當並為適當之會計處
    理」；次按財務會計準則公報第34號第114 段規定：「未有
    公開市場報價之權益商品投資，或有前述權益商品連動且其
    清償須交付該等權益商品之衍生性商品，若其公平價值無法
    可靠衡量，則應以成本衡量。但此類金融資產若有減損之客
    觀證據，應認列減損損失，減損金額為估計未來現金流量以
    類似金融資產當時市場報酬率折現之現值與帳面價值間之差
    額，此減損金額不得迴轉」。
２、有關原處分記載「會計師逕以亞太固網公司於95年上半年自
    行結算每股淨值（9.045 元）與94年底（9.175 元）差異不
    大即未認列減損，若依每股淨值概算所投資亞太固網價值與
    帳載成本（每股9.97元）比較之差額已達2 億3千 餘萬元，
    會計師顯未審慎評估該投資價值減損之情形」云云，經查：
(1)、原告評估亞太固網寬頻電信股份有限公司（下稱亞太固網公
    司）是否減損之程序如下：
    亞太固網公司因非上市（櫃）公司，故無公開市場價格。
    力霸公司係亞太固網公司之監察人，且其關聯企業亦擔任
      多席董事及監察人，故力霸公司對該公司之持股應係著眼
      於長期經營為目的，非為短期出售獲利。
    經比較分析亞太固網公司最近3 年度財務報表，亞太固網
      公司淨值減少之原因，主要係認列亞太行動寬頻電信投資
      損失所致，亞太行動寬頻電信係以經營3G行動電話為主要
      業務，於92年4 月開台營業，經營初期因攤提3G特許執照
      成本、積極建置基地台及行動電話用戶數不足致發生鉅額
      虧損，惟隨著用戶數增加，94年度虧損已大幅減少51% ，
      亞太固網公司本期淨損亦同時減少40% 。
    截至95年上半年度查核報告日止，力霸公司雖未能取具亞
      太固網公司同期間經會計師查核簽證之財務報表，然亞太
      固網公司核非屬力霸公司依權益法認列之被投資公司，固
      該公司依規定亦無須要求亞太固網公司應於力霸公司查核
      期間內提供經會計師查核簽證之財務報表，故係依公司自
      行結算財務報表之每股淨值9.045 元作為評價基礎；經與
      前段94年12月31日之每股淨值9.175 元比較，尚無重大異
      常。
(2)、原告依上開評估程序，未發現此項金融資產有重大減損之客
    觀證據，復考量亞太固網公司及其轉投資之亞太行動寬頻電
    信公司開業至今僅約5 年及3 年時間，在電信龍頭中華電信
    盤據優勢數十年之情況下，該2 公司於創業期間之虧損，乃
    屬正常，且最近1 年度營業虧損已大幅改善，顯見該公司目
    前淨值尚未能顯現其潛在之經營價值，經營虧損即非屬永久
    性，倘依公報規範提列損失，且不得迴轉，一旦日後每股淨
    值因營業獲利而回升，依長期觀點，將形成永久性之重大差
    額，嚴重影響長期報表之允當性。力霸公司仍按帳列成本評
    價，應屬合理，此亦屬會計師之專業判斷範圍，被告不得以
    此逕認會計師之判斷違反查簽規則或財務會計準則公報等規
    定。
３、有關原處分記載「會計師未就友聯公司95年上半年度實際營
    運情形評估其價值合理性，逕採專家意見作為評估依據，認
    為無須認列減損，核未依查簽規則第20條第1 項第8 款第12
    目規定，查明受查者長期股權投資有無資產減損跡象、進行
    減損測試及其會計處理之適當性」云云，經查：
(1)、力霸公司對友聯公司之資產減損評估係委請外部專家協助計
    算股權價值，作為衡量減損認列之參考。按財務會計準則公
    報第35號「資產減損之會計處理準則」之精神，係就資產之
    淨公平價值及其使用價值二者先加以評估，再取其較高值與
    帳面價值比較，如低於帳面價值再為提列減損損失，此觀諸
    該號公報第4 段中所述「(2)可回收金額：係指資產之淨公平
    價值及其使用價值，二者較高者。．．．(6)減損損失：係指
    資產之帳面價值超過其可回收金額之部分」自明。經查，專
    家報告為評估該資產使用價值之一種，加以35號公報之精神
    ，本即在於採取從高估列，故既業經取具專家報告以證明可
    回收金額高於帳面價額，無論是否再執行其他測試程序，結
    果係高或低於專家報告之價值，均對於資產減損之評估無任
    何影響，故其他測試程序均毫無意義可言，純屬評估成本之
    浪費。該外部專家於95年4 月10日就友聯公司94年12月31日
    之股權價值提出評估報告，評估結果高於力霸公司持有友聯
    公司股票之帳面淨值；原告於執行力霸公司94年度財務報告
    之查核時，即依審計準則公報第20號第10條規定，就專家報
    告中之受評估公司管理階層提供之未來5 年預計損益及專家
    採用之假設基礎執行相關查核程序，以評估專家意見及計算
    之合理性。
(2)、友聯公司95年上半年度實際稅後淨利81,518千元，其中52,8
    00千元係認列資產減損損失，該等損失並無實際現金流出，
    並不影響企業價值之計算，且資產減損損失乃營業外非週期
    性之損失，於預估未來淨利時，此項損失應予以排除，於趨
    勢分析經營結果時，始具一致性與比較性。故排除此項損失
    後，以友聯公司95年上半年稅後淨利預估全年之稅後淨利，
    應可達268,636 千元〔（81,518＋52,800）×2 〕，縱使再
    扣除已發生之資產減損損失52,800千元，預估全年稅後淨利
    亦可達215,836 千元（268,636 －52,800），皆高於專家報
    告中之預測。被告指稱專家報告已嚴重偏離友聯公司實際營
    運狀況云云，僅係根據友聯公司權責發生基礎下之95年半年
    報損益表，除此之外別無其他依據說明，顯係被告要非對會
    計公報規範之專業有嚴重之不足，即係為強化其急速懲處之
    由，非增述此點不足以證之，故意模糊專業論點，誤導無專
    業會計知識之大眾相信其行為。
４、有關上開資產減損問題，台灣證券交易所股份有限公司及被
    告已分別於94年6 月22日以電話及於同年8 月26日以證期六
    字第0940132007號函要求說明，並已分別於94年6 月26日、
    9 月9 日及29日以鼎北（94）字第50號、75號及84號函回覆
    在案。當時被告對於答覆同樣並無正式函告糾正，詎料現又
    以此為理由，主張原告未善盡查核責任，顯見被告之反覆及
    倉促卸責之心。
(八)被告指稱「為關係人背書核有違反規定，會計師未深入查核
    並提出指正，以及未適當評估或有損失之可能性」乙節：
１、按「公開發行公司資金貸與及背書保證處理準則」第5 條規
    定：「公開發行公司得對下列公司為背書保證：1 、有業務
    往來之公司。2 、公司直接及間接持有表決權之股份超過百
    分之五十之公司。3 、直接及間接對公司持有表決權之股份
    超過百分之五十之公司。公開發行公司基於承攬工程需要之
    同業間依合約規定互保，或因共同投資關係由各出資股東依
    其持股比率對被投資公司背書保證者，不受前項規定之限制
    ，得為背書保證」。
２、有關原處分記載「力霸公司於95年6 月新增對無業務往來佩
    嘉、立瑋、棟宏企業之背書保證金額25,000千元，查會計師
    於95年上半年度工作底稿中所附該公司內部核准文件已敘明
    業務往來交易金額為零，顯示公司背書保證對象未符合『公
    開發行公司資金貸與及背書保證處理準則』第5 條背書保證
    對象之規定，而會計師未能查核發現並予指正」云云，經查
    力霸公司與該等公司有股權交易事項，力霸公司並於95年度
    半年報附註5 「關係人交易」、「(二)與關係人間之重大交易
    事項」、「5 、財產交易」第(7)點已明白記載之。被告指稱
    力霸公司與上開公司間無業務往來云云，顯有誤解。
３、有關原處分記載「力霸公司截至95年上半年度為嘉食化公司
    背書保證餘額為116,600 千元，查嘉食化長期處於虧損狀態
    ，力霸公司94年度認列投資損失達6 億元，依財務會計準則
    公報第35號認列減損12億元，95半年報亦採權益法認列2 億
    元投資損失，顯示會計師已瞭解背書保證對象財務狀況不佳
    之情形，卻未依查簽規則第20條第1 項第20款第1 目規定，
    依審計準則公報第23號規定，採行必要之查核程序，評估背
    書保證或有損失」云云，惟：
(1)、按查簽規則第20條第1 項第20款第1 目規定：「有關或有事
    項及承諾之查核，應依審計準則公報第23號規定，採行必要
    之查核程序，並出具允當之查核報告」；次按審計準則公報
    第23號第5 條規定：「查核人員對已查得之或有事項，應依
    財務會計準則公報第9 號之規定，評估其在受查者財務報表
    上之表達是否適當」，財務會計準則公報第9 號第7 段規定
    ：「或有損失之實現與否雖尚未確定，惟基於穩健原則，如
    屬『很有可能』造成損失，且其金額可合理估計者，其損失
    應與認列。對於其他或有損失，為求適當揭露，宜斟酌其情
    形，為適當之處理」、第17段規定：「凡或有損失，其相關
    事項之發展極少可能確定在資產負債表日資產已經受損或負
    債已經發生者，得於財務報表中揭露其存在及性質，以及估
    計損失金額之確數或上下限」。
(2)、力霸公司持有嘉新食品化學纖維股份有限公司（下稱嘉食化
    公司）31.55%之股權，且該公司為力霸公司紡織部之上游原
    料廠商，雙方有持續性的業務往來，力霸公司基於維護自身
    投資利益及業務考量，提供嘉食化公司背書保證，以維持該
    公司之正常營運，應屬合理。另查嘉食化公司於93年7 月14
    日向各債權銀行申請「調降利率暨展延還款期限」，經債權
    銀行於93年7 月30日會議決議通過並獲同意。依該會議決議
    ，各項貸款均允以原額度或原還款時程，展延3 年至96年8
    月31日止，且截至95年6 月30日止，並未發現嘉食化公司有
    遲延支付本金及利息，交通銀行總管理處營業部95年8 月9
    日交營發字第9501401304號函所附之95年8 月4 日會議紀錄
    亦記載，有關力霸、嘉食化等公司迄至當日，均有依相關約
    定履行還款事宜，故認嘉食化公司應能持續正常營運，尚不
    符合上開財務會計準則公報第9 號第7 段「『很有可能』造
    成損失」之情事。力霸公司以單獨揭露方式於95年半年報中
    之附註7 「重大承諾事項及或有事項」項下，詳列為關係企
    業及業務往來公司背書保證之金額，已符合財務會計準則公
    報第9 號之相關規定，被告自不得以此逕認會計師之判斷違
    反查簽規則第20條第1 項第20款第1 目規定。
(九)被告指稱「關係人交易查核未符規定」乙節：
１、有關原處分記載「會計師查核力霸公司95年上半年度工作底
    稿之關係人交易函證控制表中，部分有底稿編號但未見函證
    回函，另有存出保證金帳列友台9.5 千萬元及力長17.6億元
    ，亦未見函證回函，會計師稱係整理遺失所致，會計師未妥
    適保存查核資料，核有違反查簽規則第22條、第23條及第24
    條有關會計師對於查核工作底稿應盡善良保管責任，查核報
    告所提出之事實及數字，均應於查核工作底稿提供確實證據
    之規定」云云，經查有關力霸公司存出保證金帳列友台9.5
    千萬元及力長17.6億元，分別為桃園新屋鋁門窗廠土地及台
    北力霸飯店建物之租用保證金，該等不動產於查核當時確屬
    力霸公司租用並正常營運中，原告除發函詢證外，並核對相
    關原始憑證相符，且該租賃契約係屬長期性，其保證應為初
    始租賃行為成立之條件之一，已帳列及揭露多年。縱使上開
    函證因整理遺失，但原告亦已執行其他查核程序佐證之，其
    查核程序已屬妥適。
２、有關原處分記載「力霸公司94年度對關係人- 鼎森開立房地
    銷售發票107,000 千元，惟該期財務報告卻未揭露為關係人
    交易」云云，經查：
(1)、按審計準則公報第6 號第3 條規定：「受查者對於財務報表
    有重大影響之關係人及關係人交易之辨認及揭露，查核人員
    應實施查核程序，已獲取足夠及適切之證據。但查核人員未
    必能發現受查者之全部關係人或關係人交易」；同公報第8
    條規定：「查核人員應複核受查者治理單位及管理階層所提
    供全部關係人之資訊，並執行下列查核程序，以確定其所提
    供資訊之完整性：1 、複核上期工作底稿，查明已知之關係
    人。2 、複核受查者辨認關係人之程序。3 、查閱股東名冊
    或向股務代理機構查詢以確認主要股東。4 、查閱股東會、
    董事會及治理單位會議紀錄。5 、查閱董事、監察人、治理
    單位成員及重要職員名單，並向管理階層查詢其兼任其他機
    構職務之情況。6 、向其他會計師及前任會計師查詢，以辨
    認是否有未知之其他關係人存在。所稱其他會計師及前任會
    計師，依審計準則公報第15號第2 條及第17號第2 條之規定
    。7 、複核受查者營利事業所得稅申報書及其他依法應向政
    府機關申報之資訊。8 、查核當期重大投資事項，以確定投
    資性質是否構成新關係人。9 、查核當其重大捐贈事項，以
    確定受贈人是否為關係人。依查核人員之判斷，未能偵知重
    大關係人之風險如較低，前項程序可適度減少」。查核關係
    人主要為2 種方式，一為依據受查者提供之名單順查之，二
    為查閱股東會、董事會及治理單位會議紀錄及重大交易事項
    ，以此逆查之。
(2)、力霸公司之主簽證會計師於查核該公司94年度之關係人交易
    時，由於力霸公司並未揭露鼎森為關係人，故原告以順查方
    式未能查知；另經原告以查閱股東會、董事會及治理單位會
    議紀錄及重大交易事項相關科目期末餘額等方式逆查之，亦
    未能查知。由於該筆交易佔該年度總營收不到1%，尚不具重
    大性，故於原告執行一般查核程序時，並未抽到該筆交易，
    致原告依書面審核該期財務報告之當時，自未能發現全部之
    關係人交易，然查核人員確已實施應履行之查核程序，依前
    述審計準則公報第6 號第3 條後段規定，被告指稱原告違反
    審計準則公報第6 號第9 條規定云云，顯非事實。
二、被告主張之理由：
(一)依證券交易法第37條第3 項規定，會計師辦理第1 項簽證（
    即公開發行公司財務報告之查核簽證），發生錯誤或疏漏者
    ，主管機關得視情節之輕重為警告、停止其2 年內辦理本法
    所定之簽證、或撤銷簽證核准之處分。原告查核力霸公司94
    年度及95年上半年度財務報告核有前開疏失，被告衡酌其情
    節甚為嚴重，對原告處以撤銷簽證之核准。
(二)關於原告所稱原處分以原告違反審計準則公報作為撤銷原告
    辦理簽證核准之依據，有違法律保留原則乙節：
１、按會計師法第8 條第1 項規定：「會計師執行業務事件，應
    分別依業務事件主管機關法令之規定辦理」、第8 條第2 項
    所定之查簽規則第2 條規定：「會計師受託查核簽證財務報
    表，除其他業務事件主管機關另有規定者外，悉依本規則辦
    理，本規則未規定者，依財團法人中華民國會計研究發展基
    金會所發布之一般公認審計準則辦理。」，會計師於受託辦
    理依證券交易法發行有價證券公司財務報告之查核簽證業務
    ，均應確實遵守查簽規則及一般公認審計準則公報之規範。
２、再查行為時審計準則公報第1 號「一般公認審計準則總綱」
    有關審計準則公報制定之目的與架構第1 點及第2 點規定：
    「審計準則公報係由財團法人中華民國會計研究發展基金會
    制定。制定之主要目的，在規範會計師查核財務報表之品質
    ，俾查核報告之閱讀者，對會計師之查核工作及結果有共同
    之體認」、「會計師提供審計服務時，應依審計準則公報之
    規定辦理。」，審計準則公報為會計師專業應共同遵守且普
    遍知悉之行為規範，以維查核品質，並據以判斷會計師是否
    盡專業上之注意義務。原告出具之會計師查核報告中亦敘明
    係依一般公認審計準則公報及查簽規則執行必要查核程序。
３、審計準則公報係屬會計師執行業務之細節性及技術性規範，
    為會計師界所公認之原理原則，已形成該行業行之有年具有
    法效力之慣例，自無法律轉授權之問題。為免於法規重複訂
    定及衡酌審計實務之複雜性，查簽規則第2 條規定本規則未
    規定者，依一般公認審計準則之規定，以確定會計師行為規
    範與義務之適用順位，與法律保留原則無涉，最高行政法院
    95年度判字第1647號判決亦持同一見解，原告指稱審計準則
    公報未經法律授權訂定，違反法律保留原則，無足可採。
(三)關於原告指稱被告係參酌事後始發現之事實證據而對原告究
    責乙節：
１、依會計師法第16條規定會計師對於承辦業務所為之行為，負
    法律上責任。證券交易法第36條規定公開發行公司應公告申
    報經會計師查核簽證財務報告，係藉助會計師之專業，對發
    行公司財務報表進行查核並表示其專業意見，以增進財務報
    表使用者對財務報表之信賴，並適當保護投資人之權益。被
    告對於會計師查核簽證公開發行公司財務報告之監理，為證
    券交易法第37條賦與之權責，原告查核力霸公司94年度及95
    年上半年度財務報告涉及嚴重疏失，被告對原告處以證券交
    易法規範之處分，應有其據。
２、原告執行財務報告之查核簽證業務已有查簽規則及審計準則
    公報等規定規範之，原告須將其執行之查核程式、查核程序
    、詢證及其覆函、盤點紀錄及其他查核所獲得之資料等，依
    序彙編並詳實記載於工作底稿。原告有無疏失，由其查核工
    作底稿即可究知，原告所稱被告參酌事後始發現之事實證據
    加以考量云云，實屬辯辭。
(四)關於原告指稱被告所為之處分，顯已違反「平等原則」與「
    比例原則」乙節：
１、按證券交易法之立法目的係在保障投資，會計師乃經過國家
    高等考試及格之專門職業技術人員，其執業之公信力影響公
    眾權益甚鉅，由於證券交易法第36條所定公開發行公司財務
    報告之使用者為廣大不特定之投資大眾及債權人，會計師於
    執業過程一旦發生錯誤或疏漏，即可能對投資人及債權人造
    成難以計算之損害，故證券交易法第37條第3 項規定，會計
    師辦理公開發行公司財務報告之查核簽證發生疏漏者，主管
    機關得視情節之輕重予以處分。
２、關於原告不服被告對力霸集團其他3 家公司之簽證會計師處
    分較輕乙節，原告指稱被告因媒體輿論壓力而為差異化處分
    之理由並非事實。原告除有未適當查明力霸公司合併報表編
    製內容不符財務會計準則公報規定外，尚有未妥適評估繼續
    經營假設之合理性、未適當查明長期股權投資處分損益之合
    理性並妥適評估未收回價款之回收可行性、未適當評估以成
    本衡量之金融資產及長期股權投資價值減損情形、為關係人
    背書保證違反規定，原告均未提出指正，亦未評估發生或有
    損失之可能性，暨關係人交易查核未符規定等多項疏失，與
    過去案例相較，違規項目較多且均屬重大，復考量上開違規
    行為導致力霸公司94年度及95年上半年度財務報告未能允當
    表達其財務狀況及經營結果，對廣大投資人及債權人權益影
    響甚鉅，故對原告處以撤銷簽證核准之處分，自屬允當。
(五)有關原告指稱並未有原處分所述之多項疏失部分：
１、關於合併報表編製不符財務會計準則公報規定乙節：
(1)、按證券發行人財務報告編製準則第20條規定，發行人編製合
    併財務報表應依財務會計準則公報第7 號規定辦理。次按同
    公報第3 段及第19段規定，子公司係指被母公司控制之企業
    個體，母公司編製合併財務報表時，應將所有子公司納入。
    另按同公報第16段規定，有關控制能力之判斷，強調經濟實
    質之概念，亦即即使形式上對被投資公司持股雖未過半，惟
    如就經濟實質而言具有控制能力，即構成母子公司關係，而
    應編製合併財務報表，以允當表達集團企業之財務狀況。
(2)、力霸公司94年度所編製合併報表名稱為「中國力霸股份有限
    公司及其子公司暨關聯企業合併報表」，其編製主體包括直
    接持股達50% 以上之子公司，及計入力霸公司採權益法評價
    之被投資公司持股後（財務報告以綜合持股比例註記）已「
    具重大影響力」之力通等16家公司。依前開報表附註揭露，
    力霸公司對納入上開「合併報表」編製主體各公司之綜合持
    股比例介於48.75%~97.49% 之間。經查力霸公司94年度個別
    財務報表已將力通等16家公司視為「直接或間接具有控制能
    力之被投資公司」，並將渠等期末持有有價證券相關資訊列
    入，原告稱力霸公司對渠等被投資公司僅具重大影響力，核
    不足採，且所編製合併報表未將多家合併持股達20% 以上之
    被投資公司由成本法改按權益法評價，其編製合併報表之名
    稱及編製方式均與財務會計準則公報第7 號有關母子公司編
    製合併報表之規定不符，原告未予指正，核有疏失。
(3)、會計師工作底稿雖已針對納入前開「子公司及關聯企業合併
    報表」之被投資公司，參考財務會計準則公報第7 號第16段
    、關係企業合併營業報告書關係企業合併財務報表及關係報
    告書編製準則第6 條，及公司法第369 條之3 規定，逐一查
    核其控制力。按財務會計準則公報第7 號所稱應納入合併財
    務報表之公司，除包括持股控制力外，尚應考量實質控制力
    ，故原告於評估應納入合併財務報表之公司範圍時，不應僅
    從母公司持股比例來檢視有無控制力；原告於評估力霸公司
    對被投資公司之控制力時，僅對力通等16家採權益法評價之
    被投資公司列入評估，另有8 家採權益法、33家採成本法評
    價之被投資公司皆未列入評估，致未發現力霸公司94年12月
    31日對申東企業背書保證餘額為265,845 仟元，占申東企業
    94年底之資產總額750,216 仟元之35.4% ，其已達應編入合
    併報表之標準卻未納入，其查核範圍顯有不足。
(4)、被告經調閱會計師工作底稿發現，力霸公司及旗下轉投資公
    司家數眾多且交叉持股普遍，多家轉投資公司地址相同或位
    於同一棟大樓不同樓層，並與力霸公司地址相同或相近，力
    霸公司財務與會計人員亦兼辦渠等公司財務會計業務，惟原
    告僅於工作底稿列出對關聯企業之投資圖，合計透過集團企
    業控制之被投資公司持股多逾5 成，卻未進一步查明有無實
    質控制能力，亦有疏失。
(5)、原告本應就受查公司編製財務報表是否符合規定表示意見，
    原告允許力霸公司以定義模糊不清、編製方式亦與一般公認
    會計原則等規定不符之報表，謊充合併報表，顯示力霸公司
    欲蓋彌彰其真實財務狀況之意圖，原告未盡專業責任指正力
    霸公司合併報表編製未符規定，卻稱被告對94年上半年度合
    併財務報告未予指正，故力霸公司基於一致性編製上開未符
    規定之合併財務報告云云，純屬辯辭。被告對上市櫃公司財
    務報告之監理，本係藉重會計師之專業，會計師應對公司財
    務報告之編製是否符合法規及一般公認會計原則規範，依法
    表示意見，被告嗣後若發現公司編製內容不符規定時，除函
    請公司補正外，並查明會計師有無疏失，非如原告所述，未
    於公司申報當時對公司予以糾正，即表示被告認為公司財務
    報表編製均符合規定。
２、關於未妥適評估繼續經營假設之合理性乙節：
(1)、按查簽規則第20條第1 項第19款第10目規定，對受查者財務
    報表所依據之經營假設產生疑慮時，應依審計準則公報第16
    號規定，採行必要查核程序，查明繼續經營之假設是否合理
    ，並出具允當之查核意見。
(2)、被告非如原告所稱僅以力霸公司負債比率逐年提高作為判斷
    力霸公司繼續經營假設不成立之唯一要素。力霸公司因財務
    狀況惡化，無法清償即將到期之借款，前業於93年7 月向各
    債權銀行申請調降利率暨展延還款期限至96年8 月31日止，
    惟力霸公司嗣後財務狀況仍持續惡化，截至95年上半年度為
    止負債比率高達84% ，94年度、95年上半年度營業活動現金
    流量為負數，帳載營運資金不足以支應短期借款及1 年內到
    期之長期負債，且因力霸公司欲償還前已展延但又即將到期
    之本金及利息，仍有困難，乃再次於95年8 月4 日向交通銀
    行等多家債權銀行申請調降利率暨展延還款期限，債權銀行
    並決議該展延案須有金融機構債權總額二分之一之同意為生
    效要件，而原告查核力霸公司95年上半年度財務報告時，尚
    未獲金融機構債權總額二分之一之同意，以上均顯示力霸公
    司編製財務報表所依據之繼續經營假設存有重大疑慮，而有
    妥適評估之必要。
(3)、原告查核工作底稿未見依審計準則公報第16號規定採行必要
    查核程序，查明力霸公司繼續經營假設是否合理及其所採行
    之未來因應措施是否可行而得以消除其疑慮，即逕予出具無
    保留意見之查核報告，核有違反查簽規則第20條第1 項第19
    款第10目之規定。原告僅因上開借款之還款期限已展延至96
    年8 月31日，且於原告查核過程並未發現力霸公司有遲延支
    付本金及利息情事，即認為力霸公司繼續經營假設未有疑慮
    ，核不足採。
(4)、力霸公司於95年上半年度財務報告揭露：「95年7 月31日向
    交通銀行等24家債權銀行申請調降利率暨展延還款期限，其
    會議決議同意變更還款條件」，原告所取具之會議紀錄，明
    確記載「須有金融機構債權總額二分之一之同意」為生效要
    件，並無決議「同意變更還款條件」之語，原告未盡專業注
    意予以指正受查公司漏未揭露重要生效要件及揭露與事實不
    符，反主張上開生效要件並非揭露之重點，亦有未當。
３、關於未適當查明長期股權投資處分損益之合理性並妥適評估
    未收回價款之回收可行性乙節：
(1)、力霸公司稱為理財需要而於95年3 月6 日出售友台企業等22
    家以成本衡量之長期投資予關係人東嘉投資、立宏實業、台
    莘企業、展湖實業及凱碩企業，出售價款892,467 千元，處
    分利益20,602千元，除收取2 成價款外，餘8 成價款713,97
    4 千元經買受人開立96年5 月31日到期支票，並將標的股票
    設質予力霸公司。復於95年6 月將權益法評價之玉章企業計
    7 家公司股權，出售予關係人友台企業等13家公司，出售總
    價款893,500 元，認列處分利益121,093 千元，亦僅收取2
    成價款，餘8 成則開立票據。前揭交易力霸公司均於收到2
    成價金時，即將股票過戶與買受人，並由買受人將股票設定
    質權予力霸公司。經查買受人均為力霸公司之實質關係人，
    其帳載資金均非充裕，能否有足夠資金支付買賣款項尚有疑
    義。且以系爭標的股票設質作為尾款收回之擔保，倘買受人
    未償付尾款，力霸公司勢必取回原出售股票，其風險與報酬
    是否已移轉予買受人，而得依財務會計準則公報第33號「金
    融資產之移轉及負債消滅」除列該資產及認列處分利益，不
    無疑義。
(2)、原告對力霸公司95年3 月及6 月間處分長期投資予關係人之
    查核，所執行之程序主要係：取得出售長期股權投資明細
    表，並將出售股權股數、每股售價等核至買賣協議書及證交
    稅繳款書相符。向關係人函證。惟原告工作底稿未見相關
    處分收益實現性之評估，僅將有關明細資料與交易資料與帳
    載資料交互比對，顯有未確實查核上開股權買賣是否符合資
    產除列之規定。原告雖稱已評估上開交易符合財務會計準則
    公報第33號資產除列之有關規定，惟查工作底稿並無相關記
    載。
(3)、有關前揭處分股權交易未收回款項，原告主張力霸公司業取
    具力霸公司董事長及總經理出具承諾於買受人未履約時願代
    為清償、標的股票全數設質於甲公司、未收回款項低於買受
    人淨值70% ，不足金額應另覓他公司背書保證等債權保全措
    施，故認為力霸公司以2%計提備抵呆帳應屬合理等云云。查
    前揭股權交易未收回款項金額重大，針對帳款之可收回性，
    原告應妥適查明處分標的股票作為質押品之價值是否足夠，
    並要求力霸公司提供徵信資料或取得充分適切證據，評估該
    等買受人之財務狀況、營運能力、信用狀況及償債能力等，
    據以評估呆帳提列比率之合理性，惟原告以力霸公司負責人
    及總經理等出具之承諾書及額外取得關係企業背書保證應有
    擔保能力，並於取得力霸公司負責人等於95年8 月28日出具
    承諾書後，即認為應足以確保債權，而同意力霸公司依一般
    應收非關係人呆帳率2%提列呆帳，並即於95年8 月29日出具
    查核報告，核有未依查簽規則第20條第1 項第4 款第3 目規
    定，妥適查明其他應收款項備抵呆帳餘額之適當性，另依96
    年5 月23日台灣台北地方法院準備程序筆錄所載，原告已自
    承其原欲提列10~20%之呆帳損失，係力霸公司以更換會計師
    要脅，致原告僅提列2%呆帳損失，故原告所稱其已評估帳款
    之回收可能性，以2%提列呆帳應屬合理云云，純屬辯辭。
４、關於未適當評估以成本衡量之金融資產及長期股權投資價值
    減損情形乙節：
(1)、依財務會計準則公報第34號第114 段規定，以成本衡量之金
    融資產若有減損之客觀證據，應認列減損損失。查力霸公司
    95年上半年度投資亞太固網金額高達25億元，帳列以成本衡
    量之金融資產，其佔長期投資比重達37% ，且查亞太固網公
    司連年虧損、外在經營環境困難、未上市盤價僅1 元多等客
    觀事證，其應審慎評估亞太固網公司股權投資發生減損情形
    。原告雖主張該投資無公開市價、持股非以短期出售為目的
    、94年度虧損已大幅減少、依公司95年6 月30日自行結算每
    股淨值9.045 評價，與94年12月31日每股淨值9.175 相較，
    尚無重大異常、亞太固網公司及其轉投資公司成立期間尚短
    ，創業期間虧損乃行業常態，故未認列減損損失等云云，惟
    查所述評估程序既未見載於工作底稿，又其以亞太固網公司
    每股淨值與94年12月31日相較差異不大即認無減損之虞，亦
    有欠允當，核有違反查簽規則第20條第1 項第2 款第7 目有
    關應評估受查者於資產負債表日之金融資產有無減損情形並
    為適當處理之規定。
(2)、依財務會計準則公報第35號「資產減損之會計處理準則」第
    49段及第66段規定，企業應於資產負債表日評估是否有跡象
    顯示資產可能發生減損，若有減損跡象存在，企業應即估計
    該資產之可回收金額，可回收金額低於其帳面價值時，應認
    列減損損失；同公報第5 段及第6 段規定，企業淨資產帳面
    價值大於其總市值時，即有可能發生減損之跡象。經查力霸
    公司95年6 月30日持有友聯公司股票投資之市價已低於帳面
    價值約13億餘元，其係以專家報告作為評估價值減損之依據
    ，認為無須認列減損，惟查所依據之專家報告其價格基準日
    為94年12月31日，且友聯公司95年上半年度實際稅後淨利81
    ,518 千 元，較去年同期減少41% ，惟原告於評估力霸公司
    95年上半年度投資友聯公司股權價值有無減損時，並未對友
    聯公司95年上半年度較去年同期營運情形惡化之情形進一步
    評估；且友聯公司乃上市公司，於95年6 月30日市價較力霸
    公司持有之帳面成本有重大下跌，原告未就此客觀顯著市價
    下跌證據審慎評估減損，反以1 份價格基準日期已與財務報
    告日期差距6 個月之專家報告為佐證，核不足採。另查原告
    於查核力霸公司95年上半年度財務報告時，針對友聯公司投
    資價值減損所參考之專家報告與94年度乃同一份，又原告稱
    其計算友聯公司全年預估稅後淨利215,836 千元，皆高於專
    家報告之預測云云，經查乃事後所陳，於原告工作底稿均未
    有任何軌跡，顯事後辯詞。縱使採用專家報告，惟查該專家
    報告對於未來業務盈餘之預估期間長達10年，且逐年均呈成
    長趨勢，又該專家報告對各險種未來新保業務保費成長率之
    基本假設係為5%，並依94年度續保率經驗作為未來各險種之
    續保率評估依據等等，原告於評估力霸公司95年上半年度持
    有友聯公司投資價值減損情形時，應就友聯公司95年上半年
    度實際經營情況與原專家報告之預測情形相較，瞭解有無重
    大偏離之情形及基本假設合理性，惟原告卻逕採力霸公司94
    年度財務報告所引用之專家意見作為評估依據，且於工作底
    稿上僅概略載示專家出具之評估報告後受評估公司在該段期
    間未發生影響經營之重大異常情形，故認為無須認列減損，
    核未依查簽規則第20條第1 項第8 款第12目規定，查明受查
    者長期股權投資有無資產減損跡象、進行減損測試及其會計
    處理之適當性。
(3)、有關原告所陳被告先前曾詢及力霸公司資產減損提列相關問
    題，惟並未對上開資產減損問題提出糾正乙節，查當時證交
    所及被告係針對94年第1 季財務報告所發現減損疑義提出之
    詢問，與本件針對95年上半年度友聯公司減損乙事，尚屬二
    事，且被告對力霸公司有無糾正，與原告所應盡之專業上應
    有之注意，並無直接關連。
５、關於為關係人背書保證違反規定，原告未提出指正，以及未
    適當評估或有損失之可能性乙節：
(1)、有關原告以力霸公司95年上半年度財務報告附註5 「關係人
    交易」、「(二)與關係人間之重大交易事項」、「5 、財產交
    易」第(7)點已揭露與佩嘉、立瑋、棟宏企業之股權交易，辯
    稱股權交易即為業務往來乙節，經查力霸公司出售採權益法
    評價之玉章企業等7 家股權予佩嘉等13家公司（其中力霸公
    司出售長期股權投資予佩嘉等3 公司之日期為95年6 月28日
    ）之股權交易，原告於95年上半年度工作底稿所附力霸公司
    內部核准文件敘明業務往來金額為零，另依力霸公司95年6
    月27日第17屆第3 次董事會議議事錄載示，佩嘉、立瑋、棟
    宏等3 家企業借款25,000千元均作為支付力霸公司債務使用
    ，且力霸公司同意擔任該等公司借款之背書保證人。由前揭
    交易往來事項可知，力霸公司為佩嘉等3 公司背書保證之目
    的，係供佩嘉等公司償還向其購買長期股權投資而向他人借
    款之用，且力霸公司經董事會決議通過為佩嘉等3 家公司背
    書保證之日期，亦在力霸公司出售長期股權投資予該等公司
    之前，又依力霸公司內部核准文件亦載示，其與佩嘉等3 公
    司間最近1 年度業務交易總額為零，故力霸公司為佩嘉等3
    公司背書保證顯係為安排股權投資交易所為，非為正常業務
    往來所必需，原告查核明知上開受查公司背書保證對象不符
    法令規定之事項卻未予以指正，核有違反查簽規則第20條第
    1 項第20款第2 目有關應對受查者財務報表允當表達可能產
    生重大影響之非法事項，予以查明列註之規定。
(2)、按被告前身財政部證券暨期貨管理委員會74年12月19日（74
    ）台財證(一)第01387 號函，規範會計師對背書保證之查核程
    序，其中第7 、8 點規定應評估力霸公司管理階層對背書保
    證是否成為損失之評估過程及其合理性，並就已查知之資料
    ，依專業判斷評估背書保證發生損失之可能性；次按審計準
    則公報第23 號 「或有事項之查核」第5 條規定，查核人員
    對已查得之或有事項，應依財務會計準則公報第9 號之規定
    ，評估其在受查者財務報表上之表達是否適當。力霸公司於
    95年上半年度為嘉食化公司背書保證116,600 千元，查力霸
    公司94年度認列嘉食化公司投資損失達6 億元、認列資產減
    損達12億元、95年上半年度財務報告亦採權益法認列2 億元
    投資損失，顯見嘉食化公司之營運狀況惡化，且已長期處於
    虧損狀態，原告理應審慎評估力霸公司為嘉食化公司提供鉅
    額背書保證發生損失之可能性，原告雖稱嘉食化公司前於93
    年7 月14日向各債權銀行申請調降利率暨展延還款期限，經
    債權銀行會議決議通過並獲同意等云云，惟嘉食化公司於95
    年再度向債權銀行提出調降利率及還款展延之申請，截至原
    告出具95年上半年度財務報告查核報告日止，各債權銀行尚
    未完成簽報同意，對力霸公司能否繼續經營有重大影響，原
    告查核受查公司95年上半年度財務報告，雖明知上開事項，
    惟未審慎評估力霸公司為嘉食化公司背書保證發生損失之可
    能性，僅認力霸公司於財務報告附註揭露為關係企業及業務
    往來公司背書保證之金額即已足夠，核有未依查簽規則第20
    條第1 項第20款第1 目規定，依審計準則公報第23號規定，
    採行必要之查核程序，評估背書保證或有損失之情事。
６、關於關係人交易查核未符相關規定乙節：
(1)、按審計準則公報第6 號第9 條規定，查核人員應複核受查者
    所提供之關係人交易資訊，並對是否有未提供之其他重大關
    係人交易保持警覺。查受查公司94年度對關係人- 鼎森開立
    房地銷售發票107,000 千元，惟該期財務報告僅揭露與鼎森
    之銷貨收入5,877 千元，並未包括該筆關係人交易107,000
    千元，經查94年度原告對關係人交易之查核主係取具關係人
    關係彙總名單、對所有關係人發函詢證，並未依上開規定核
    對公司提供關係人交易內容之完整性，原告主張依據審計準
    則公報第6 號第8 條規定，查核關係人主要採順查及逆查2
    種方式，基於受查公司並未揭露鼎森為關係人，故原告採前
    揭2 種方式均未能查知受查公司與鼎森間有上開交易等云云
    。惟查原告工作底稿資產類關係彙總表及受查公司94年度財
    務報告已揭露鼎森為力霸公司之實質關係人，故原告所稱力
    霸公司並未揭露鼎森為關係人，致未能查知該筆交易，核不
    足採。
(2)、原告查核受查公司95年上半年度工作底稿之關係人交易函證
    控制表中，部分有底稿編號但未見函證回函，另有存出保證
    金帳列友台9.5 千萬元及力長17.6億元，亦未見函證回函，
    原告稱係整理遺失所致，原告顯未妥適保存查核資料，核有
    違反查簽規則第22條、第23條及第24條有關原告對於查核工
    作底稿應盡善良保管責任，查核報告所提出之事實及數字，
    均應於查核工作底稿提供確實證據之規定。
    理  由
壹、兩造不爭之事實及兩造爭點：
    如事實概要欄所述之事實，業據提出查核報告、原處分為証
    ，為兩造所不爭執，堪信為真，兩造爭點厥為：
一、被告以該會所發布之審計準則公報作為處罰依據，是否違反
    法律保留原則與行政罰法第4 條規定？
二、原處分是否參酌事後始新發現之事實證據加以考量？是否過
    度苛責原告？
三、原處分所述原告報表之缺失是否存在？
（一）有無「合併報表編製不符財務會計準則公報」情事？
（二）有無「未妥適評估繼續經營假設之合理性」情事？
（三）有無「未適當查明長投處分損益之合理性，並適當評估未
      收回價款之回收可能性」情事？
（四）有無「未適當評估以成本衡量之金融資產及長期股權投資
      價值減損情形」情事？
（五）有無「為關係人背書核有違反規定，會計師未深入查核並
      提出指正，以及未適當評估或有損失之可能性」情事？
（六）有無「關係人交易查核未符規定」情事？
四、原處分是否基於與本件爭議不具關聯性之因素而為裁罰？有
    無違背平等原則、比例原則與行政程序法第10條所定之無瑕
    疵裁量原則？
貳、本院之判斷：
一、本件應適用之法條與法理：
（一）證券交易法第36條第1 項規定「已依本法發行有價證券之
      公司，應於每營業年度終了後4 個月內公告並向主管機關
      申報，經會計師查核簽證、董事會通過及監察人承認之年
      度財務報告。其除經主管機關核准者外，並依左列規定辦
      理：1 、於每半營業年度終了後2 個月內，公告並申報經
      會計師查核簽證、董事會通過及監察人承認之財務報告。
      2 、於每營業年度第1 季及第3 季終了後1 個月內，公告
      並申報經會計師核閱之財務報告。3 、於每月10日以前，
      公告並申報上月份營運情形。」
（二）證券交易法第37條第1 項至第3 項規定「會計師辦理第36
      條財務報告之查核簽證，應經主管機關之核准；其準則，
      由主管機關定之。會計師辦理前項查核簽證，除會計師法
      及其他法律另有規定者外，應依主管機關所定之查核簽證
      規則辦理。會計師辦理第1 項簽證，發生錯誤或疏漏者，
      主管機關得視情節之輕重，為左列處分：1 、警告。2 、
      停止其2 年以內辦理本法所定之簽證。3 、撤銷簽證之核
      准。」
（三）會計師法第8 條第1 項及第2 項規定「會計師執行業務事
      件，應分別依業務事件主管機關法令之規定辦理。」「會
      計師受託查核簽證財務報表，除其他法律另有規定者外，
      依主管機關所定之查核簽證規則辦理。」
（四）查簽規則第1 條規定，本規則依會計師法第8 條第2 項規
      定訂定之。第2 條第1 項規定，會計師受託查核簽證財務
      報表，除其他業務事件主管機關另有規定者外，悉依本規
      則辦理，本規則未規定者，依財團法人中華民國會計研究
      發展基金會所發布之一般公認審計準則辦理。
（五）查簽規則第9 條規定「會計師採用專家報告作為查核證據
      時，應依審計準則公報第20號規定辦理，並審慎評估專家
      意見之可靠性。」
（六）查簽規則第20條第1 項第2 款第7 目、第4 款第3 目、第
      8 款第6 目、第12目、第19款第10目、第20款第1 目及第
      2 目規定「會計師查核簽證財務報表，應先就財務報表所
      列各科目餘額與總分類帳逐筆核對，總分類帳並應與明細
      帳或明細表總額核對，相符後，再依下列程序查核：一．
      ．．二公平價值變動列入損益、備供出售、持有至到期日
      、避險之衍生性商品、以成本衡量、無活絡市場之債券投
      資及其他等金融資產（以下簡稱金融資產）．．．(七)查明
      受查者是否於資產負債表日評估金融資產是否已經減損，
      並評估受查者對該資產可回收金額之估計是否適當並為適
      當之會計處理。．．．四其他應收款項．．．(三)查明備抵
      壞帳餘額是否適當。．．．八基金及採權益法之長期股權
      投資．．．(六)對被投資公司有重大影響力之長期股權投資
      ，查明已否按權益法評價；有控制能力者，應查明是否已
      依規定編製合併報表。．．．(十二)查明是否有跡象顯示受查
      者採權益法之長期股權投資可能發生減損、受查者減損測
      試及其會計處理是否適當。．．．十九業主權益．．．(十)對
      受查者財務報表所依據之繼續經營假設產生疑慮時，應依
      審計準則公報第16號規定，採行必要查核程序，查明繼續
      經營之假設是否合理，並出具允當之查核意見。二十或有事
      項及承諾：(一)有關或有事項及承諾之查核，應依審計準則
      公報第23條規定，採行必要之查核程序，並出具允當之查
      核報告。(二)對受查者營運及財務報表允當表達可能產生重
      大影響之非法事項，應予查明列註。」
（七）查簽規則第22條規定「會計師受託查核財務報表，應就其
      依照本規則辦理之經過，確實作成紀錄，連同其所得之有
      關查核證據，彙訂為查核工作底稿。」
（八）查簽規則第23條規定「查核工作底稿為會計師是否已盡專
      業工作責任之證明，並為作成查核報告表示意見之依據；
      查核報告中所提出之意見、事實及數字均應於查核工作底
      稿中提供確實之證據。」
（九）查簽規則第24條規定「查核工作底稿之編製及保管，應依
      審計準則公報第3 號規定辦理。」
（十）審計準則公報第1 號第2 條規定「執行查核工作及撰寫報
      告時，應保持嚴謹公正之態度及超然獨立之精神，並盡專
      業上應有之注意。」
（十一）審計準則公報第6 號第9 條規定「查核人員應複核受查
      者管理階層及治理單位所提供之關係人交易資訊，並對是
      否有未提供之其他重大關係人交易保持警訊。」。
二、被告以該會所發布之「審計準則公報」作為處罰依據，並未
    違反法律保留原則與行政罰法第4 條規定：
        按「查簽規則」係依會計師法第8 條第2 項規定訂定，
    依該查簽規則第2 條規定，會計師於受託辦理依證券交易法
    發行有價證券公司財務報告之查核簽證業務，均應確實遵守
    查簽規則及「一般公認審計準則公報」之規範。又依審計準
    則公報第1 號一般公認審計準則總綱第1 點及第2 點規定，
    審計準則公報係由財團法人中華民國會計研究發展基金會制
    定。制定審計準則公報之主要目的，在規範會計師查核財務
    報表之品質，俾查核報告之閱讀者，對會計師之查核工作及
    結果有共同之體認；會計師提供審計服務時，應依審計準則
    公報之規定辦理。準此，「審計準則公報」為會計師專業應
    共同遵守且普遍知悉之行為規範，以維持查核品質，並據以
    判斷會計師是否盡專業上之注意義務。由於審計準則公報係
    屬會計師執行業務之細節性及技術性規範，為會計師界所公
    認之原理原則，已形成該行業行之有年具有法效力之慣例，
    自無法律轉授權之問題。為免於法規重覆訂定及衡酌審計實
    務之複雜性，查簽規則第2 條規定，本規則未規定者，依一
    般公認審計準則之規定，以確定會計師行為規範與義務之適
    用順位，尚與法律保留原則無涉。況原告出具之會計師查核
    報告中亦敘明係依一般公認審計準則公報及查簽規則執行必
    要查核程序，原告主張尚無足採。
三、原處分並未參酌事後始新發現之事實證據加以考量，亦未過
    度苛責原告：
        按原告執行財務報告之查核簽證業務已有查簽規則及審
    計準則公報等規定規範之，原告須將其執行之查核程式、查
    核程序、詢證及其覆函、盤點紀錄及其他查核所獲得之資料
    等，依序彙編並詳實記載於工作底稿，原告就該會計報表有
    無疏失，由其查核工作底稿即可究知，原處分亦僅就其底稿
    內容與事實差異詳為比較，難謂有參酌事後發現之事實證據
    之情事，亦難謂對原告過於苛求，原告主張尚無足採。
四、原處分所述原告報表之缺失確實存在：
（一）確有「合併報表編製不符財務會計準則公報」之情事：
    １、按證券發行人財務報告編製準則第20條規定，發行人編
        製合併財務報表應依財務會計準則公報第7 號規定辦理
        。次按同公報第3 段及第19段規定，子公司係指被母公
        司控制之企業個體，母公司編製合併財務報表時，應將
        所有子公司納入。另按同公報第16段規定，有關控制能
        力之判斷，強調經濟實質之概念，亦即使形式上對被投
        資公司持股雖未過半，惟如就經濟實質而言具有控制能
        力，即構成母子公司關係，而應編製合併財務報表，以
        充分表達集團企業之財務狀況。
    ２、力霸公司94年度所編製合併報表名稱為「中國力霸股份
        有限公司及其子公司暨關聯企業合併報表」，其編製主
        體包括直接持股達50% 以上之子公司，及計入力霸公司
        採權益法評價之被投資公司持股後（財務報告以綜合持
        股比例註記）已「具重大影響力」之力通等16家公司。
        依前開報表附註揭露，力霸公司對納入上開「合併報表
        」編製主體各公司之綜合持股比例介於48.75%~97.49%
        之間。經查力霸公司「94年度個別財務報表」已將力通
        等16家公司視為「直接或間接具有控制能力之被投資公
        司」，並將渠等期末持有有價證券相關資訊列入，原告
        稱力霸公司對渠等被投資公司僅具重大影響力，顯不足
        採，且所編製合併報表未將多家合併持股達20% 以上之
        被投資公司由成本法改按權益法評價，其編製合併報表
        之名稱及編製方式均與財務會計準則公報第7 號有關母
        子公司編製合併報表之規定不符，原告未予指正，非無
        疏失。
    ３、會計師工作底稿雖已針對納入前開「子公司及關聯企業
        合併報表」之被投資公司，參考財務會計準則公報第7
        號第16段、關係企業合併營業報告書關係企業合併財務
        報表及關係報告書編製準則第6 條，及公司法第369 條
        之3 規定，逐一查核其控制力。惟按財務會計準則公報
        第7 號所稱「應納入合併財務報表」之公司，除包括持
        股控制力外，尚應考量「實質控制力」，故原告於評估
        應納入合併財務報表之公司範圍時，不應僅從母公司「
        持股比例」來檢視有無控制力；原告於評估力霸公司對
        被投資公司之控制力時，僅對力通等16家採權益法評價
        之被投資公司列入評估，另有8 家採權益法、33家採成
        本法評價之被投資公司皆未列入評估，致未發現力霸公
        司94年12月31日對申東企業背書保證餘額為265,845 仟
        元，占申東企業94年底之資產總額750,216 仟元之35.4
        % ，其已達應編入合併報表之標準卻未納入，其查核範
        圍顯有不足。
    ４、經被告調閱會計師工作底稿發現，力霸公司及旗下轉投
        資公司家數眾多且交叉持股普遍，多家轉投資公司地址
        相同或位於同一棟大樓不同樓層，並與力霸公司地址相
        同或相近，力霸公司財務與會計人員亦兼辦渠等公司財
        務會計業務，惟原告僅於工作底稿列出對關聯企業之投
        資圖，合計透過集團企業控制之被投資公司持股多逾5
        成，卻未進一步查明有無「實質控制能力」，亦有疏失
        。
    ５、原告本應就受查公司編製財務報表是否符合規定表示意
        見，但竟允許力霸公司以定義模糊不清、編製方式亦與
        一般公認會計原則等規定不符之報表，權充合併報表，
        顯示力霸公司有意隱藏其真實財務狀況，原告未盡專業
        責任指正力霸公司合併報表編製未符規定，自有疏失。
        原告雖辯稱「被告對94年上半年度合併財務報告亦未予
        指正」云云，惟查被告對上市櫃公司財務報告之監理，
        本係借重會計師之專業，會計師應對公司財務報告之編
        製是否符合法規及一般公認會計原則規範，依法表示意
        見，被告於公司申報當時，雖未立即糾正，不表示被告
        認為公司財務報表編製均符合規定，被告嗣後若發現公
        司編製內容不符規定時，除函請公司補正外，亦須追究
        會計師之責任，原告主張尚無足採。
（二）確有「未妥適評估繼續經營假設之合理性」情事：
    １、按查簽規則第20條第1 項第19款第10目規定，對受查者
        財務報表所依據之經營假設產生疑慮時，應依審計準則
        公報第16號規定，採行必要查核程序，查明繼續經營之
        假設是否合理，並出具允當之查核意見。
    ２、力霸公司因無法清償即將到期之借款，前業於93年7 月
        向各債權銀行申請調降利率暨展延還款期限至96年8 月
        31日止，惟力霸公司嗣後截至95年上半年度為止負債比
        率高達84% ，94年度、95年上半年度營業活動現金流量
        為負數，帳載營運資金不足以支應短期借款及1 年內到
        期之長期負債，無法償還前已展延但又即將到期之本金
        及利息，乃再次於95年8 月4 日向交通銀行等多家債權
        銀行申請調降利率暨展延還款期限，債權銀行並決議該
        展延案須有金融機構債權總額二分之一之同意為生效要
        件，於原告查核力霸公司95年上半年度財務報告時，尚
        未獲金融機構債權總額二分之一之同意，均顯示力霸公
        司編製財務報表所依據之「繼續經營假設」存有重大疑
        慮，而有妥適評估之必要。
    ３、原告查核工作底稿未見依審計準則公報第16號規定採行
        必要查核程序，查明力霸公司繼續經營假設是否合理及
        其所採行之未來因應措施是否可行而得以消除其疑慮，
        即逕予出具無保留意見之查核報告，顯違反查簽規則第
        20條第1 項第19款第10目之規定。原告雖主張力霸公司
        財務已逐年改善，上開借款之還款期限既已展延至96年
        8 月31日，如何能知其無法繼續經營，且伊於財務報告
        已記載「金融機構尚未完成簽報」云云，但原告既已知
        力霸公司尚未獲金融機構債權總額二分之一之同意，更
        應懷疑力霸公司可能無法獲得展期清償，但原告財務報
        表未依前揭文字陳述，反稱「其會議決議同意變更還款
        條件，但金融機構尚未完成簽報」，刻意忽視「未獲金
        融機構債權總額二分之一同意」之要件，毫不懷疑地出
        具無保留意見之查核報告，顯有疏失。
（三）有「未適當查明長投處分損益之合理性，並適當評估未收
      回價款之回收可能性」情事：
    １、力霸公司稱為理財需要而於95年3 月6 日出售友台企業
        等22家以成本衡量之長期投資予關係人東嘉投資、立宏
        實業、台莘企業、展湖實業及凱碩企業，出售價款892,
        467 千元，處分利益20,602千元，除收取2 成價款外，
        餘8 成價款713,974 千元經買受人開立96年5 月31日到
        期支票，並將標的股票設質予力霸公司。復於95年6 月
        將權益法評價之玉章企業計7 家公司股權，出售予關係
        人友台企業等13家公司，出售總價款893,500 元，認列
        處分利益121,093 千元，亦僅收取2 成價款，餘8 成則
        開立票據。前揭交易力霸公司均於收到2 成價金時，即
        將股票過戶與買受人，並由買受人將股票設定質權予力
        霸公司。經查買受人均為力霸公司之實質關係人，其帳
        載資金均非充裕，能否有足夠資金支付買賣款項尚有疑
        義。且以系爭標的股票設質作為尾款收回之擔保，倘買
        受人未償付尾款，力霸公司勢必取回原出售股票，其風
        險與報酬是否已移轉予買受人，而得依財務會計準則公
        報第33號「金融資產之移轉及負債消滅」除列該資產及
        認列處分利益，不無疑義。
    ２、原告對力霸公司95年3 月及6 月間處分長期投資予關係
        人之查核，所執行之程序主要係：取得出售長期股權
        投資明細表，並將出售股權股數、每股售價等核至買賣
        協議書及證交稅繳款書相符。向關係人函證。惟原告
        工作底稿未見相關處分收益實現性之評估，僅將有關明
        細資料與交易資料與帳載資料交互比對，顯有未確實查
        核上開股權買賣是否符合資產除列之規定。原告雖稱已
        評估上開交易符合財務會計準則公報第33號資產除列之
        有關規定，惟查工作底稿並無相關記載。
    ３、有關前揭處分股權交易未收回款項，原告主張力霸公司
        業取具力霸公司董事長及總經理出具承諾於買受人未履
        約時願代為清償、標的股票全數設質於甲公司、未收回
        款項低於買受人淨值70% ，不足金額應另覓他公司背書
        保證等債權保全措施，故認為力霸公司以2%計提備抵呆
        帳應屬合理等云云。惟查前揭股權交易未收回款項金額
        重大，針對帳款之可收回性，原告應妥適查明處分標的
        股票作為質押品之價值是否足夠，並要求力霸公司提供
        徵信資料或取得充分適切證據，評估該等買受人之財務
        狀況、營運能力、信用狀況及償債能力等，據以評估呆
        帳提列比率之合理性，惟原告以力霸公司負責人及總經
        理等出具之承諾書及額外取得關係企業背書保證應有擔
        保能力，並於取得力霸公司負責人等於95年8 月28日出
        具承諾書後，即認為應足以確保債權，而同意力霸公司
        依一般應收非關係人呆帳率2%提列呆帳，並即於95年8
        月29日出具查核報告，顯違反查簽規則第20條第1 項第
        4 款第3 目規定。另依96年5 月23日台灣台北地方法院
        準備程序筆錄所載，原告已自承其原欲提列10~20%之呆
        帳損失，係力霸公司以更換會計師要脅，致原告僅提列
        2%呆帳損失，故原告所稱其已評估帳款之回收可能性，
        以2%提列呆帳應屬合理云云，不足採信。
（四）確有「未適當評估以成本衡量之金融資產及長期股權投資
      價值減損情形」情事：
    １、依財務會計準則公報第34號第114 段規定，以成本衡量
        之金融資產若有減損之客觀證據，應認列減損損失。查
        力霸公司95年上半年度投資亞太固網金額高達25億元，
        帳列以成本衡量之金融資產，其佔長期投資比重達37%
        ，且查亞太固網公司連年虧損、外在經營環境困難、未
        上市盤價僅1 元多等客觀事證，其應審慎評估亞太固網
        公司股權投資發生減損情形。原告雖主張該投資無公開
        市價、持股非以短期出售為目的、94年度虧損已大幅減
        少、依公司95年6 月30日自行結算每股淨值9.045 評價
        ，與94年12月31日每股淨值9.175 相較，尚無重大異常
        、亞太固網公司及其轉投資公司成立期間尚短，創業期
        間虧損乃行業常態，故未認列減損損失等云云，惟查所
        述評估程序既未見載於工作底稿，又其以亞太固網公司
        每股淨值與94年12月31日相較差異不大即認無減損之虞
        ，亦有欠允當，被告顯違反查簽規則第20條第1 項第2
        款第7 目有關應評估受查者於資產負債表日之金融資產
        有無減損情形並為適當處理之規定。
    ２、依財務會計準則公報第35號「資產減損之會計處理準則
        」第49段及第66段規定，企業應於資產負債表日評估是
        否有跡象顯示資產可能發生減損，若有減損跡象存在，
        企業應即估計該資產之可回收金額，可回收金額低於其
        帳面價值時，應認列減損損失；同公報第5 段及第6段
        規定，企業淨資產帳面價值大於其總市值時，即有可能
        發生減損之跡象。經查力霸公司95年6 月30日持有友聯
        公司股票投資之市價已低於帳面價值約13億餘元，其係
        以專家報告作為評估價值減損之依據，認為無須認列減
        損云云，惟查所依據之專家報告其價格基準日為94年12
        月31日，且友聯公司95年上半年度實際稅後淨利81,518
        千元，較去年同期減少41% ，原告於評估力霸公司95年
        上半年度投資友聯公司股權價值有無減損時，並未對友
        聯公司95年上半年度較去年同期營運情形惡化之情形進
        一步評估；且友聯公司乃上市公司，於95年6 月30日市
        價較力霸公司持有之帳面成本有重大下跌，原告未就此
        客觀顯著市價下跌證據審慎評估減損，反以「價格基準
        日期已與財務報告日期差距6 個月」之「專家報告」為
        佐證，核不足採。另原告於查核力霸公司95年上半年度
        財務報告時，針對友聯公司投資價值減損所參考之專家
        報告與94年度乃同一份，原告稱其計算友聯公司全年預
        估稅後淨利215,836 千元，皆高於專家報告之預測云云
        ，乃事後所陳，於原告工作底稿均未有任何紀錄，顯係
        卸責之詞。原告於評估力霸公司95年上半年度持有友聯
        公司投資價值減損情形時，應就友聯公司95年上半年度
        實際經營情況與原專家報告之預測情形相較，瞭解有無
        重大偏離之情形及基本假設合理性，惟原告卻逕採力霸
        公司94年度財務報告所引用之專家意見作為評估依據，
        且於工作底稿上僅概略載示專家出具之評估報告後受評
        估公司在該段期間未發生影響經營之重大異常情形，故
        認為無須認列減損，核未依查簽規則第20條第1 項第8
        款第12目規定，查明受查者長期股權投資有無資產減損
        跡象、進行減損測試及其會計處理之適當性。
    ３、又證交所及被告雖針對94年第1 季財務報告所發現減損
        疑義提出詢問，但與本件針對95年上半年度友聯公司減
        損乙事，尚屬二事，被告未對94年第1 季財務報告提出
        糾正，不表示已認同95年上半年度友聯公司之減損，且
        會計師本有專業上應盡之注意，被告有無即時糾正，均
        不影響原告之違規責任。
（五）確有「為關係人背書核有違反規定，會計師未深入查核並
      提出指正，以及未適當評估或有損失之可能性」情事：
    １、力霸公司出售採權益法評價之玉章企業等7 家股權予佩
        嘉等13家公司（其中力霸公司出售長期股權投資予佩嘉
        等3 公司之日期為95年6 月28日）之股權交易，原告於
        95年上半年度工作底稿所附力霸公司內部核准文件敘明
        業務往來金額為零，另依力霸公司95年6 月27日第17屆
        第3 次董事會議議事錄載示，佩嘉、立瑋、棟宏等3 家
        企業借款25,000千元均作為支付力霸公司債務使用，且
        力霸公司同意擔任該等公司借款之背書保證人。由前揭
        交易往來事項可知，力霸公司為佩嘉等3 公司背書保證
        之目的，係供佩嘉等公司償還向其購買長期股權投資而
        向他人借款之用，且力霸公司經董事會決議通過為佩嘉
        等3 家公司背書保證之日期，亦在力霸公司出售長期股
        權投資予該等公司之前，又依力霸公司內部核准文件亦
        載示，其與佩嘉等3 公司間最近1 年度業務交易總額為
        零，故力霸公司為佩嘉等3公 司背書保證顯係為安排股
        權投資交易所為，非為正常業務往來所必需，原告查核
        明知上開受查公司背書保證對象不符法令規定之事項卻
        未予以指正，核有違反查簽規則第20條第1 項第20款第
        2 目有關應對受查者財務報表允當表達可能產生重大影
        響之非法事項，予以查明列註之規定。原告主張以力霸
        公司95年上半年度財務報告附註5 「關係人交易」、「
        (二)與關係人間之重大交易事項」、「5 、財產交易」第
        (7)點已揭露與佩嘉、立瑋、棟宏企業之股權交易，辯稱
        股權交易即為業務往來乙節云云，不足採信。
    ２、按被告前身即財政部證券暨期貨管理委員會74年12月19
        日（74）台財證(一)第01387 號函，規範會計師對背書保
        證之查核程序，其中第7 、8 點規定應評估力霸公司管
        理階層對背書保證是否成為損失之評估過程及其合理性
        ，並就已查知之資料，依專業判斷評估背書保證發生損
        失之可能性；次按審計準則公報第23號「或有事項之查
        核」第5 條規定，查核人員對已查得之或有事項，應依
        財務會計準則公報第9 號之規定，評估其在受查者財務
        報表上之表達是否適當。力霸公司於95年上半年度為嘉
        食化公司背書保證116,600 千元，查力霸公司94年度認
        列嘉食化公司投資損失達6 億元、認列資產減損達12億
        元、95年上半年度財務報告亦採權益法認列2 億元投資
        損失，顯見嘉食化公司之營運狀況惡化，且已長期處於
        虧損狀態，原告理應審慎評估力霸公司為嘉食化公司提
        供鉅額背書保證發生損失之可能性，原告雖稱嘉食化公
        司前於93年7 月14日向各債權銀行申請調降利率暨展延
        還款期限，經債權銀行會議決議通過並獲同意等云云，
        惟嘉食化公司於95年再度向債權銀行提出調降利率及還
        款展延之申請，截至原告出具95年上半年度財務報告查
        核報告日止，各債權銀行尚未完成簽報同意，對力霸公
        司能否繼續經營有重大影響，原告查核受查公司95年上
        半年度財務報告，雖明知上開事項，惟未審慎評估力霸
        公司為嘉食化公司背書保證發生損失之可能性，僅認力
        霸公司於財務報告附註揭露為關係企業及業務往來公司
        背書保證之金額即已足夠，顯有未依查簽規則第20條第
        1 項第20款第1 目規定，依審計準則公報第23號規定，
        採行必要之查核程序，評估背書保證或有損失之情事。
（六）確有「關係人交易查核未符規定」情事：
    １、按審計準則公報第6 號第9 條規定，查核人員應複核受
        查者所提供之關係人交易資訊，並對是否有未提供之其
        他重大關係人交易保持警覺。查受查公司94年度對關係
        人─鼎森開立房地銷售發票107,000 千元，惟該期財務
        報告僅揭露與鼎森之銷貨收入5,877 千元，並未包括該
        筆關係人交易107,000 千元，經查94年度原告對關係人
        交易之查核主係取具關係人關係彙總名單、對所有關係
        人發函詢證，並未依上開規定核對公司提供關係人交易
        內容之完整性，原告雖主張依據審計準則公報第6 號第
        8 條規定，查核關係人主要採順查及逆查2 種方式，基
        於受查公司並未揭露鼎森為關係人，故原告採前揭2 種
        方式均未能查知受查公司與鼎森間有上開交易等云云。
        惟查原告工作底稿資產類關係彙總表及受查公司94年度
        財務報告已揭露鼎森為力霸公司之「實質關係人」，故
        原告所稱力霸公司並未揭露鼎森為關係人，致未能查知
        該筆交易，尚無足採。
    ２、原告查核受查公司95年上半年度工作底稿之關係人交易
        函證控制表中，部分有底稿編號但未見函證回函，另有
        存出保證金帳列友台9.5 千萬元及力長17.6億元，亦未
        見函證回函，原告稱係整理遺失所致，原告顯未妥適保
        存查核資料，核有違反查簽規則第22條、第23條及第24
        條有關原告對於查核工作底稿應盡善良保管責任，查核
        報告所提出之事實及數字，均應於查核工作底稿提供確
        實證據之規定。
五、原處分並未基於與本件爭議不具關聯性之因素而為裁罰，亦
    未無違背平等原則、比例原則與行政程序法第10條所定之無
    瑕疵裁量原則：
        原處分依原告工作底稿內容及財務報表內容而為裁罰，
    並無「基於與本件爭議不具關聯性之因素而為裁罰」情事，
    且原告除有未適當查明合併報表編製內容不符財務會計準則
    公報規定外，尚有未妥適評估繼續經營假設之合理性、未適
    當查明長期股權投資處分損益之合理性並妥適評估未收回價
    款之回收可行性、未適當評估以成本衡量之金融資產及長期
    股權投資價值減損情形、為關係人背書保證違反規定，會計
    師未提出指正，亦未評估發生或有損失之可能性，暨關係人
    交易查核未符規定等情事，與過去案例相較，違規項目較多
    且皆屬重大，復考量上開違規行為導致力霸公司94年度及95
    年上半年度財務報告未能允當表達其財務狀況及經營結果，
    對廣大投資人權益影響甚鉅，自不得與過去案件相提並論，
    故對原告處以撤銷簽證核准之處分，並無違反平等及比例原
    則及與行政程序法第10條所定之無瑕疵裁量原則可言，原告
    主張尚無足採。
六、從而，原處分並無不法，訴願決定予以維持，亦稱正確。原
    告徒執前詞，訴請撤銷，為無理由，應予駁回。
參、兩造其餘攻擊防禦方法均與本件判決結果不生影響，故不逐
一論述，併此敘明。
據上論結，本件原告之訴為無理由，爰依行政訴訟法第98條第1
項前段，判決如主文。
中    華    民    國    97    年    7     月    2    日
                    臺北高等行政法院第二庭
                              審判長法  官  徐瑞晃
                                    法  官  蕭惠芳
                                    法  官  畢乃俊
上為正本係照原本作成。
如不服本判決，應於送達後20日內，向本院提出上訴狀並表明上
訴理由，如於本判決宣示後送達前提起上訴者，應於判決送達後
20日內補提上訴理由書（須按他造人數附繕本）。
中    華    民    國    97    年    7     月    2    日
                                    書記官  簡信滇


司法院資訊處製作；財團法人民間司法改革基金會備份。
